臺灣臺中地方法院民事判決
109年度家繼訴字第142號
原      告  邱志坤  



被      告  邱金蕉  
            邱金雀  

            邱文珠  

            邱炎坤  
上列當事人間分割遺產事件，本院於民國111年3月1日言詞辯論
終結，判決如下：
    主      文
一、兩造就被繼承人邱乾派所遺如附表一所示遺產，應依附表一
    分割方法欄所示方法予以分割。
二、訴訟費用由兩造按附表二應繼分比例負擔。　　　
    事實及理由
壹、被告邱金蕉、邱金雀、邱文珠經合法通知，未於最後一次言
    詞辯論期日到場，經核無民事訴訟法第386 條所列各款之情
    形，依家事事件法第51條準用民事訴訟法第385 條第1 項前
    段規定，爰依原告之聲請，由其一造辯論而為判決。
貳、原告起訴主張：被繼承人邱乾派於民國107年11月1日死亡，
    遺有如附表一所示遺產尚未分割，兩造為其全體繼承人，應
    繼分比例各為1/5。又被繼承人邱乾派立有自書遺囑4份（10
    3年12月20日遺言書記載：台中縣○○鎮○○段000000號，地目
    田，七等則，面積0.0224公頃，編為自宅區。邱乾派所有前
    記土地交付與吾孫邱太冠，他人不得爭奪。103年12月20日
    遺言書記載：苗栗縣○○鎮○○段000號，地目建，五四等則，
    面積0.0160公頃，持分二分之一。邱乾派所有前記土地交付
    與吾孫邱太冠，他人不得爭奪。105年3月30日遺言書記載：
    台中市○○區○○段00號，地目田，七等則，面積0.0206公頃，
    編為自宅區。邱乾派所有前記土地交付與吾孫邱大洲，他人
    不得爭奪。105年3月30日遺言書記載：台中市○○區○○段000
    號，地目田，七等則，面積0.0725公頃，編為自宅區。邱乾
    派所有前記土地交付與吾孫邱大洲，他人不得爭奪。），將
    如附表一所示編號1至4號之不動產分別遺贈予訴外人邱太冠
    （即被告邱炎坤之子）、邱大洲（即原告之子）。因被告邱
    金蕉等人對遺囑有所爭執，爰依民法第1164條前段、1165條
    第1項，請求分割遺產。並聲明：兩造就被繼承人邱乾派所
    遺如附表一所示遺產，應依附表一分割方法欄所示方法予以
    分割。
參、被告則以：
一、被告邱金蕉、邱金雀、邱文珠則以：自書遺囑並非真正，且
    屬無效，故遺產應按應繼分比例分割，若遺囑有效並侵害到
    特留分，願意以金錢補償方式補足特留分不足額等語。並聲
    明：原告之訴駁回。　　
二、被告邱炎坤則以：自書遺囑為真正有效，被告邱金蕉、邱金
    雀、邱文珠爭執真正並不足採等語。並聲明：原告之訴駁回
    。　　
肆、本院之判斷：
一、按遺產繼承人，除配偶外，依下列順序定之：（一）直系血
    親卑親屬。（二）父母。（三）兄弟姊妹。（四）祖父母。
    同一順序之繼承人有數人時，按人數平均繼承。又繼承人有
    數人時，在分割遺產前，各繼承人對於遺產全部為公同共有
    。除法律另有規定或契約另有訂定者外，繼承人得隨時請求
    分割遺產。被繼承人之遺囑，定有分割遺產之方法，或託他
    人代定者，從其所定。民法第1138條、第1141條前段、第11
    51條、第1164條前段、1165條第1 項分別定有明文。
二、原告主張之上開事實，有戶籍謄本、除戶戶籍謄本、繼承系
    統表、自書遺囑四份、財政部中區國稅局遺產稅繳清證明書
    、土地登記謄本在卷可證（卷第37至35頁、第59至77頁、第
    243至245頁、第297至327頁）；且自書遺囑四份經鑑定核與
    邱乾派平日書寫字跡相符，有內政部警政署刑事警察局110
    年3月26日、111年1月12日鑑定書各一份（卷第201、381頁
    ）在卷可證，足認確屬被繼承人所親自書寫；復按自書遺囑
    ，應自書遺囑全文，記明年月日，並親自簽名；如有增減、
    塗改，應註明增減、塗改之處所及字數，另行簽名，民法第
    1190條定有明文，觀諸上開遺囑字跡一致，顯為同一人書寫
    ，且記明年月日，並親自簽名，核符自書遺囑要件，上開遺
    囑自為真正、有效；堪信原告之主張為真實。被告邱金蕉、
    邱金雀、邱文珠雖否認遺囑之真正，然未據提出其他證據為
    佐，且與鑑定結果不符，自難採信。因被繼承人邱乾派並未
    以遺囑禁止繼承人分割遺產，附表一所示遺產亦無不能分割
    之情形，且兩造亦無不能分割之約定，則原告依民法第1164
    條前段、1165條第1 項，請求分割遺產，自屬有據。並參酌
    被告邱金蕉、邱金雀、邱文珠表示若遺囑侵害特留分，願以
    金錢補償方式補足特留分（卷第225頁），故附表一編號1至
    2所示遺產應依遺囑由訴外人邱太冠取得、附表一編號3至4
    所示遺產應依遺囑由訴外人邱大洲取得。另原告表明不願分
    得附表一編號5、7部分，故該2筆則由被告4人依四分之一之
    比例分割為分別所有。其餘遺產部分，則按附表二所示應繼
    分比例分割為分別所有。爰判決如主文第一項所示。
三、末按分割遺產之訴，係固有必要共同訴訟，原、被告之間本
    可互換地位，本件原告起訴雖於法有據，但被告之應訴實因
    訴訟性質所不得不然，是以本件訴訟費用應由兩造按其應繼
    分比例分擔始為公允，爰判決如主文第二項所示。
伍、訴訟費用負擔之依據：家事事件法第51條、民事訴訟法第80
    條之1。
中　　華　　民　　國　　111 　年　　3 　　月　　22　　日
                  家事法庭    法  官  顏銀秋
以上為正本係照原本作成。　　　　　　　　　
如對本判決上訴，須於判決送達後20日內向本院提出上訴狀（須
附繕本）。如委任律師提起上訴者，應一併繳納上訴審裁判費。
 
中　　華　　民　　國　　111 　年　　3 　　月　　22　　日
                              書記官  王綉玟
附表一：被繼承人邱乾派之遺產
編號   財  產  內  容 分割方法  1 台中市○○區○○段000000號地號土地（權利範圍：全部） 由訴外人邱太冠取得。  2  苗栗縣○○鎮○○段000號地號土地（權利範圍：2分之1） 由訴外人邱太冠取得。  3 台中市○○區○○段00號地號土地（權利範圍：全部） 由訴外人邱大洲取得。  4  台中市○○區○○段000號地號土地（權利範圍：全部） 由訴外人邱大洲取得。  5 台中市○○區○○段00號地號土地（權利範圍：1110/10000） 由被告邱金蕉、邱金雀、邱文珠、邱炎坤按各四分之一之比例分割為分別共有。  6 台中市○○區○○段000號地號土地（權利範圍：1110/10000） 由兩造依附表二所示應繼分比例分割為分別共有。  7 台中市○○區○○段000號地號土地（權利範圍：1110/10000） 由被告邱金蕉、邱金雀、邱文珠、邱炎坤按各四分之一之比例分割為分別共有。  8 台中市○○區○○段000000號地號土地（權利範圍：全部） 由兩造依附表二所示應繼分比例分割為分別共有。 

附表二：兩造應繼分比例
 姓名 應繼分比例 邱志坤     1/5 邱金蕉     1/5 邱金雀     1/5 邱文珠     1/5 邱炎坤     1/5